【裁判字號】    94,訴,107
【裁判日期】    950911
【裁判案由】    台灣地區與大陸地區人民關係條例等
【裁判全文】
臺灣臺北地方法院刑事判決               94年度訴字第107號
公  訴  人  臺灣臺北地方法院檢察署檢察官
被      告  戊○○
                    現於臺灣新店戒治所執行強制戒治中
上列被告因違反臺灣地區與大陸地區人民關係條例案件，經檢察
官提起公訴（93年度偵字第8852號），被告於準備程序中就被訴
事實為有罪之陳述，經告以簡式審判之要旨，並聽取當事人之意
見後，經本院合議庭裁定由受命法官獨任進行簡式審判程序審理
，判決如下：
    主  文
戊○○共同違反不得使大陸地區人民非法進入臺灣地區之規定，
處有期徒刑肆月，如易科罰金，以銀元參佰元即新臺幣玖佰元折
算壹日。
    事  實
一、丁○○（俟到案後另行審結）知悉大陸地區人民為期來臺打
    工賺錢願支付相當代價與臺灣地區人民辦理假結婚以便透過
    探親名義進入臺灣，認有利可圖，乃與乙○○（業經判決）
    及大陸地區姓名、年籍不詳綽號「小劉」之成年男子共同基
    於使大陸地區人民非法進入臺灣之犯意聯絡，由「小劉」負
    責覓妥有意來台打工賺錢之大陸地區人民，由丁○○自九十
    二年四月間起至同年十月間止，在報紙刊登「短期工作可以
    賺四萬到八萬或十萬不等」、「前往大陸上班、工作輕鬆、
    薪水高、工作時間短、五到七天就回來臺灣」等訊息之廣告
    ，招攬臺灣地區人民前赴大陸地區與大陸地區人民辦理假結
    婚，使大陸地區人民得以配偶來台探親名義非法進入臺灣地
    區，乙○○則負責代訂往返兩地之機票。戊○○於民國九十
    二年十月間某日，閱報發現上開由丁○○所刊登之廣告，旋
    即依廣告上所刊登之電話與自稱鄭小姐之丁○○聯繫，並經
    由丁○○之安排於九十二年十月二十一日前往大陸地區，迨
    抵達後，丁○○乃告知倘其願與大陸地區女子虛偽辦理結婚
    手續，使大陸地區女子得以配偶來臺探親名義，進入臺灣地
    區，即可獲取新臺幣（下同）四萬元之報酬，戊○○遂予應
    允，而與丁○○、乙○○及綽號「小劉」之男子，共同基於
    使大陸地區人民非法進入臺灣及使公務員登載不實事項於職
    務上所掌公文書及行使該文書之犯意聯絡，其明知與大陸地
    區女子丙○○並無結婚之真意，仍於九十二年十月二十四日
    偕同丙○○前往福建省福州市公證處辦理結婚登記而取得福
    州市公證處核發之（二００三）榕公證內民字第一五二五一
    號「結婚證明書」，並於返臺後，於同年十一月六日將上開
    「結婚證明書」送財團法人海峽交流基金會（下稱海基會）
    辦理認證，取得海基會所核發核對前開公證書正本與福建省
    公證員協會寄交之（二００三）榕公證內民字第一五二五一
    號公證書副本相符之「證明」，復於同日至臺北市政府警察
    局中正第二分局廈門街派出所填具願意擔保被保人丙○○進
    入臺灣地區之「大陸地區人民進入臺灣地區保證書」，向該
    管派出所員警辦理對保手續。其復另與丙○○（俟到案後另
    行審結）共同基於使公務員登載不實事項於職務上所掌公文
    書及行使該文書之犯意聯絡，持前開「結婚證明書」與海基
    會所出具之「證明」等資料，於同年十一月七日前往臺北市
    中正區戶政事務所辦理與大陸地區人民丙○○之結婚登記，
    使該管戶政事務所不知情之公務員將此不實之結婚事項登載
    於其職務上所掌管之公文書即戶籍登記資料，及接續於戊○○之國民身分證配偶欄登載配偶為丙○○，並核發載有不實
    結婚資料之戶籍謄本予戊○○，足生損害於戶政機關對於戶
    籍管理之正確性。繼於同年十一月十日經由丁○○安排委託
    知情並具有犯意聯絡之甲○○（另由檢察官為緩起訴處分）
    持上開「大陸地區人民進入臺灣地區保證書」、「結婚公證
    書」、海基會出具之「證明」及載有不實結婚資料之戶籍謄
    本等文件，並填載「大陸地區人民進入臺灣地區旅行證申請
    書」向內政部警政署入出境管理局，以配偶來台探親為由申
    請大陸地區人民丙○○入境，而將上開文件交付該管承辦公
    務員為審核，而足生損害於內政部警政署入出境管理局對於
    入出境管制作業之正確性，嗣經內政部警政署入出境管理局
    為實質上之審核後許可大陸地區人民丙○○進入臺灣地區，
    並製發中華民國臺灣地區旅行證，俾渠等持以進入臺灣地區
    ，嗣丙○○即於同年十二月二十三日自中正國際機場入境而
    非法進入臺灣地區。
二、案經臺北縣政府警察局新店分局報請台灣台北地方法院檢察
    署檢察官偵查起訴，被告於準備程序中就被訴事實為有罪之
    陳述，經告以簡式審判之要旨，並聽取當事人之意見後，經
    本院合議庭裁定由受命法官獨任進行簡式審判程序審理。
    理  由
一、上揭事實，迭據被告戊○○於警詢、偵查及本院準備程序中
    均供承不諱（見臺北縣政府警察局新店分局刑案偵查卷宗第
    四十二至四十九頁，偵查卷第一００至一０二頁，本院九十
    四年三月四日、十月二十六日、九十五年八月二十八日準備
    程序筆錄），核與同案共犯乙○○、甲○○供述情節相符（
    見臺北縣政府警察局新店分局刑案偵查卷宗第三至十三頁，
    偵查卷第一六五至一六八頁，本院九十四年十月二十六日、
    十二月二十六日、九十五年六月十二日準備程序筆錄），並
    有戊○○之中華民國國民身分證、國人入出境端末查詢報表
    、臺北市中正區戶政事務所檢送戊○○與大陸地區人民丙○○之結婚登記申請書、戶籍謄本、海基會證明、結婚證明書
    、內政部警政署入出境管理局檢送大陸人士丙○○之入出國
    日期證明書、大陸地區人民進入臺灣地區旅行證申請書、大
    陸地區人民進入臺灣地區保證書、委託書、戶籍謄本、結婚
    證明書、海基會證明等件在卷可憑（見台北縣政府警察局新
    店分局刑案偵查卷宗第八十四、一七三、一八七頁、第二二
    六至二三一頁，本院卷(一)第二三０至二三七頁），足徵被告
    前開出於任意性之自白與事實相符，堪以憑信。本件事證明
    確，被告犯行洵堪認定。
二、查被告行為後，刑法業於九十四年二月二日修正公布，於九
    十五年七月一日施行。並修正其中第二條、第二十五條、第
    二十八條、第三十三條、第四十一條、第五十五條及第七十
    四條等規定。按行為後法律有變更者，適用行為時之法律，
    但行為後之法律有利於行為人者，適用最有利於行為人之法
    律，修正後刑法第二條第一項定有明文。此條規定係規範行
    為後法律變更所生新舊法律比較適用之準據法，本身尚無新
    舊法比較之問題，於新法施行後，應一律適用新法第二條第
    一項之規定，為「從舊從輕」之比較。經查：
  (一)刑法第二百十六條、第二百十四條之行使使公務員登載不實
    事項於公文書罪，法定刑得處銀元五百元以下罰金，依修正
    後刑法施行法增訂第一條之一：「中華民國九十四年一月七
    日刑法修正施行後，刑法分則編所定罰金之貨幣單位為新臺
    幣。九十四年一月七日刑法修正時，刑法分則編未修正之條
    文定有罰金者，自九十四年一月七日刑法修正施行後，就其
    所定數額提高為三十倍。但七十二年六月二十六日至九十四
    年一月七日新增或修正之條文，就其所定數額提高為三倍」
    及刑法第三十三條第五款修正為：「主刑之種類如下：五、
    罰金：新臺幣一千元以上，以百元計算之」等規定，是依修
    正後之法律，刑法第二百十六條、第二百十四條之行使使公
    務員登載不實事項於公文書罪所得科處之罰金刑最高為新臺
    幣一萬五千元、最低為新臺幣一千元；然依被告行為時之刑
    罰法律，即罰金罰鍰提高標準條例第一條前段規定之提高倍
    數十倍及刑法第三十三條第五款規定之罰金最低額一元計算
    ，該罪之罰金刑最高為銀元五千元，最低額為銀元一元，若
    換算為新臺幣，最高額雖與新法同為新臺幣一萬五千元，然
    最低額僅為新臺幣三元。因此，比較上述修正前、後之刑罰
    法律，自以被告行為時關於科處罰金刑之法律較有利於被告
    。
  (二)刑法第二十八條共犯之規定，修正前之規定為：「二人以上
    共同實施犯罪之行為者，皆為正犯」，修正後之規定則為：
    「二人以上共同實行犯罪之行為者，皆為正犯」，揆諸本條
    之修正理由係為釐清陰謀共同正犯、預備共同正犯、共謀共
    同正犯是否合乎本條規定之正犯要件，即剔除完全未參與犯
    罪相關行為之「實行」的陰謀共同正犯及預備共同正犯，並
    無礙於現行實務處罰共謀共同正犯之立場（刑法修正理由參
    照）。查本案被告戊○○就本件使大陸地區人民非法進入臺
    灣地區及行使使公務員登載不實事項於公文書之犯行，既屬
    實行犯罪行為之正犯，則適用舊法第二十八條規定論擬，對
    被告並無不利。
  (三)被告行為後，刑法第五十五條後段牽連犯之規定業經刪除。
    則於新法修正施行後，被告所為使大陸地區人民非法進入臺
    灣地區、行使使公務員登載不實事項於公文書犯行，即須分
    論併罰。比較新舊法之規定，修正後之規定對於被告較為不
    利，依刑法第二條第一項之規定，自應適用行為時且較有利
    於被告之法律，即刑法第五十五條後段之規定，從一重處斷
    。
  (四)又修正前刑法第四十一條第一項前段規定：「犯最重本刑為
    五年以下有期徒刑以下之刑之罪，而受六個月以下有期徒刑
    或拘役之宣告，因身體、教育、職業、家庭之關係或其他正
    當事由，執行顯有困難者，得以一元以上三元以下折算一日
    ，易科罰金。」。被告行為時之罰金罰鍰提高標準條例第二
    條，亦於九十五年五月十七日修正公布刪除，於九十五年七
    月一日施行，該條前段就其原定數額提高為一百倍折算一日
    ，則被告行為時之易科罰金折算標準，應以銀元一百元至三
    百元折算一日，經折算為新臺幣後，應以新臺幣三百元至九
    百元折算一日。惟修正後之刑法第四十一條第一項前段則規
    定：「犯最重本刑為五年以下有期徒刑以下之刑之罪，而受
    六個月以下有期徒刑或拘役之宣告者，得以新臺幣一千元、
    二千元或三千元折算一日，易科罰金」。比較修正前、後之
    易科罰金折算標準，以修正前之規定，較有利於被告，依刑
    法第二條第一項前段，應適用修正前刑法第四十一條第一項
    前段規定，定其折算標準。
三、按大陸地區人民非經主管機關許可，不得進入臺灣地區；又
    不得使大陸地區人民非法進入臺灣地區，臺灣地區與大陸地
    區人民關係條例第十條第一項及第十五條第一項第一款定有
    明文。次按臺灣地區與大陸地區人民關係條例第七十九條第
    一項處罰違反同條例第十五條第一款所定使大陸地區人民非
    法進入臺灣地區罪，凡非經合法手續進入者皆包含之，自不
    以偷渡進入為限（最高法院九十年度台上字第三一八○號裁
    判要旨參照）。被告戊○○行為後，臺灣地區與大陸地區人
    民關係條例已於九十二年十月二十九日修正公布，其中修正
    後之第七十九條規定已自九十二年十二月三十一日起施行（
    行政院九十二年十二月二十九日院臺秘字第○九二○○六九
    五一七號令），該條例修正後第七十九條第一項之法定刑係
    由「五年以下有期徒刑、拘役或科或併科新臺幣五十萬元以
    下罰金」修正為「一年以上七年以下有期徒刑，得併科新臺
    幣一百萬元以下罰金」，則修正後之法定本刑重於修正前同
    條項之法定本刑，比較新舊法結果，自以行為時之法律對被
    告較為有利，應依刑法第二條第一項前段適用九十二年十月
    二十九日修正前臺灣地區與大陸地區人民關係條例第七十九
    條第一項之規定。核被告戊○○藉假結婚之方式使大陸地區
    人民得以探親名義非法進入台灣地區，均係違反臺灣地區與
    大陸地區人民關係條例第十五條第一款規定，應依修正前同
    條例第七十九條第一項處斷。另被告持不實之結婚證明文件
    向戶政機關辦理結婚登記，使該管戶政機關公務員將此不實
    之結婚事項登載於其職務上所掌管之戶籍登記資料，及接續
    在其國民身分證配偶欄為不實之登載，復委託甲○○持上開
    不實之戶籍資料向內政部警政署入出境管理局申辦大陸地區
    人民來台之許可而為行使，均足以生損害於戶政機關及內政
    部警政署入出境管理局掌理戶政業務及入出境管制作業之正
    確性，係犯刑法第二百十六條、第二百十四條之行使使公務
    員登載不實事項於公文書罪。被告使公務員登載不實之低度
    行為，應為其行使之高度行為所吸收，不另論罪。被告與丁○○、乙○○、甲○○及綽號「小劉」之成年男子間，就前
    開違反臺灣地區與大陸地區人民關係條例及行使使公務員登
    載不實事項於公文書罪，互有犯意聯絡及行為分擔，均為共
    同正犯；另被告與丙○○間，就前開行使使公務員登載不實
    事項於公文書罪，亦有犯意聯絡及行為分擔，均為共同正犯
    。被告所犯上開二罪，有目的、方法之牽連關係，應依修正
    前刑法第五十五條規定，從一較重之修正前臺灣地區與大陸
    地區人民關係條例第七十九條第一項之罪處斷。另公訴意旨
    雖漏未就被告至戶政機關辦理結婚登記時，使該管公務員於
    其身分證配偶欄分別登載配偶為丙○○之行為起訴，然查被
    告向該管戶政機關辦理結婚登記時，明知與大陸女子丙○○
    並無結婚之真意，竟使不知情之該管戶政機關公務員將該不
    實之結婚、配偶資料登載於戶籍登記資料及其國民身分證上
    ，顯係基於一個意思決定，利用同一機會使公務員在上開文
    書上為數次不實之登載，且均係侵害同一法益，為接續犯，
    僅成立一個使公務員登載不實罪，與前開業已起訴、論罪之
    使公務員登載不實事項於公文書罪部分具有實質上一罪之關
    係，應為起訴效力所及，本院自得併予審究。爰審酌被告之
    素行、犯罪之動機、目的、手段，使大陸地區人民非法進入
    臺灣地區，足以危害國家安全及社會秩序，惟於犯罪後尚能
    坦承犯行，態度尚可等一切情狀，量處如主文所示之刑，並
    依修正前刑法第四十一條第一項前段規定諭知易科罰金之折
    算標準。
據上論斷，應依刑事訴訟法第二百七十三條之一第一項、第二百
九十九條第一項前段，修正前臺灣地區與大陸地區人民關係條例
第七十九條第一項，刑法第十一條前段、第二條第一項前段、第
二百十六條、第二百十四條、修正前刑法第二十八條、第五十五
條、第四十一條第一項前段，修正前罰金罰鍰提高標準條例第一
條前段、第二條，現行法規所定貨幣單位折算新臺幣條例第二條
，判決如主文。
本案經檢察官黃美嘉到庭執行職務
中    華    民    國    95    年    9     月    11    日
                  刑事第十一庭  法  官  鍾淑慧
以上正本證明與原本無異。
如不服本判決，應於判決送達後10日內，向本院提出上訴狀。
                                書記官  劉英芬
中    華    民    國    95    年    9     月    11    日
附錄本案論罪科刑法條
臺灣地區與大陸地區人民關係條例第十五條
下列行為不得為之：
一  使大陸地區人民非法進入臺灣地區。
二  明知臺灣地區人民未經許可，而招攬使之進入大陸地區。
三  使大陸地區人民在臺灣地區從事未經許可或與許可目的不符
    之活動。
四  僱用或留用大陸地區人民在臺灣地區從事未經許可或與許可
    範圍不符之工作。
五  居間介紹他人為前款之行為。
臺灣地區與大陸地區人民關係條例第七十九條（修正前）
違反第十五條第一款規定者，處五年以下有期徒刑、拘役或科或
併科新臺幣五十萬元以下罰金。
以犯前項之罪為常業者，處一年以上七年以下有期徒刑，得併科
新臺幣一百萬元以下罰金。
第三項之未遂犯罰之。
刑法第二百十四條：
明知為不實之事項，而使公務員登載於職務上所掌之公文書，足
以生損害於公眾或他人者，處三年以下有期徒刑、拘役或五百元
以下罰金。
刑法第二百十六條：
行使第二百十條至第二百十五條之文書者，依偽造、變造文書或
登載不實事項或使登載不實事項之規定處斷。


司法院資訊處製作；財團法人民間司法改革基金會備份。
